【裁判字號】    96,上更(一),408
【裁判日期】    970415
【裁判案由】    違反槍砲彈藥刀械管制條例
【裁判全文】
臺灣高等法院臺中分院刑事判決     96年度上更(一)字第408號
上  訴  人
即  被  告  乙○○原名葉憲朋.
選任辯護人  朱浩萍律師
上列上訴人因違反槍砲彈藥刀械管制條例案件，不服臺灣彰化地
方法院94年度訴字第209號中華民國94年8月5日第一審判決（起
訴案號：臺灣彰化地方法院檢察署93年度偵字第857號），提起
上訴，判決後，經最高法院發回更審，本院判決如下：
    主  文
原判決撤銷。
乙○○無罪。
    理  由
一、公訴意旨略以：乙○○（原名葉俊忠即葉憲明，綽號「阿忠
    」）原為址設彰化市○○路○段798、800號「小木屋美容名
    店」之經理，於任職上開「小木屋美容名店」經理期間之民
    國92年11月5日凌晨4、5時許，酒客黃文彬（為不起訴處分
    確定）與林聰和等人在該店2樓201號（K1）包廂內唱歌飲酒
    ，席間突有姓名不詳之男子，取出1把黑色手槍朝包廂天花
    板內連續射擊4發，頓時包廂內客人與坐小姐均往外逃竄
    ，乙○○在樓下聽聞槍聲，即跑至上開包廂內，混亂中搶下
    該名男子手日之槍枝，迅速走出店外對空射擊2發，竟未報
    警處理，亦未經己許，無故持有該具有殺傷力之制式手槍1
    枝 (未扣案)。嗣於92年12月19日，為警循線查獲，並扣得
    具殺傷力而使用過之口徑9MM制式彈頭銅包衣碎片1包，因認
    乙○○涉犯槍砲彈藥刀械管制條例第7條第4項未經許可持有
    手槍罪及第12條第4項未經許可持有子彈罪嫌。
二、按犯罪事實應依證據認定之，無證據不得認定犯罪事實；不
    能證明被告犯罪或行為不罰者，應諭知無罪之判決，刑事訴
    訟法第154條第2項、第301條第1項分別定有明文。次按槍砲
    彈藥刀械管制條例第7條第4項之持有手槍，係指就手槍為執
    持占有而言，必須行為人主觀上對手槍有執持占有之意思，
    客觀上有足以顯示係實現其占有物上權利之行為。如偶然經
    手，迅即脫離，對之無執持占有之意思與行為，即非此所謂
    持有，有最高法院76年度台上字第2090號判決可資參照。訊
    據上訴人即被告 (下稱被告)乙○○固供承：伊案發時係在
    「小木屋美容名店」擔任經理職務，因當天凌晨有客人在2
    樓包廂持槍射擊鬧事，伊經店內小姐告知，即立刻至包廂處
    理，搶下該槍後跑至一樓門口，因鬧事者多人緊追不捨，伊
    緊張即對空鳴槍，將子彈全部擊發，拉扯中槍彈又被鬧事者
    搶回等情，惟矢口否認上開犯行，辯稱：伊搶下前揭槍枝係
    正當防衛，伊將剩餘之2顆子彈對空擊發後，槍枝旋即為鬧
    事者搶回，伊實無持有該槍枝及子彈之犯意，伊僅短暫手持
    槍彈，應不成立犯罪等語。經查：
(一)本件案發後，員警至「小木屋美容名店」K1包廂內勘驗，發
    現該包廂內天花板曾遭子彈擊穿4個彈孔，有現場照片6張附
    卷可稽（見臺灣彰化地方法院檢察署92年度聲拘字第103號
    卷P15、16），並起獲包廂天花板上之彈頭碎片數個，經檢
    察官將扣案之彈頭碎片送請內政部警政署刑事警察局鑑定結
    果，依彈頭外觀、結構，認係口徑9MM制式彈頭之銅包衣碎
    片及鉛心，而有關口徑9MM制式子彈，就槍枝使用之安全觀
    點而言，同口徑之制式子彈固以同口徑之制式槍枝使用為宜
    ，惟仍不排除有改造槍枝，其彈室若可裝填制式子彈且撞針
    力道亦足以擊發底火時，可擊發制式子彈之情形，有該局93
    年11月26日、12月15日刑鑑字第0930226459、第093024082
    號函附卷可稽（見偵查卷P108、111），本件將上開子彈擊
    發之槍枝雖未扣案，然依在場證人謝沄希於警詢時證述當晚
    在包廂內親睹一名男客人持槍射擊，並有聽到槍聲等情及現
    場天花板上方水泥壁上遺留之彈孔、彈頭碎片與鑑定結果，
    足認案發當日「小木屋美容名店」k1包廂確實有發生槍擊事
    件。
(二)依證人即當日在「小木屋美容名店」k1包廂內目擊上情之服
    務小姐謝沄希於警詢時證稱：「（問：k1包廂發生槍擊案，
    是何人開槍？現場狀況如何？因何事發生槍擊事件？）是一
    個男的，我不認識，當時包廂裡面很吵，可能有口角吧！所
    有的男生都站起來互相彼此發生爭執，後來我聽到槍聲，才
    看見一個男的持黑色手槍朝天花板射了幾發，我因緊張所以
    不記得他到底開幾槍，然後我們店裡的經理綽號阿忠（指被
    告）就上來查看發生什麼事。」等語（見警卷p50-51），偵
    查中證稱：「我有聽到槍聲，小姐都尖叫，有的往外跑，我
    也想往外跑，但大家都擠在門口，我出不去，又因推擠，有
    拉址，後來主管經理也上來，我們都叫他「阿忠」（指被告
    ），他叫小姐趕快下去，我們下去後其他客人地跟著下來，
    我們小姐進入休息室，進入休息室又聽到槍聲，我開門看，
    看到全部人都在門口，櫃小姐叫我們不要出來。」等語(
    見偵卷p40-41)，及於原審審理時證稱：「（問：在聽到聲
    響（指槍聲）後，你如何反應？）大叫、蹲下，幹部葉憲朋
    （即被告）就趕快上來叫我們下去。」等情（見原審卷p106
    )，及證人黃三和於本院前審審理中結證稱：「當天有客人
    在樓上ＫＴＶ包廂內開槍，我在樓下大廳有聽到『碰碰』的
    聲音，有小姐跑下來喊說樓上有人開槍的樣子，好像要找人
    上去看看。當時我在店內一樓大廳，葉憲朋 (即被告乙○○
    ）也在大廳的櫃台，他聽到有人說樓上有人開槍時，就趕快
    衝到樓上。我沒有跟上去，沒有多久他就跑下來。」等語（
    見上訴卷p46-47)，證人葉明昌於本院前審審理中結證稱：
    「92年11月間我在小木屋美容名店上班，五日凌晨樓上（包
    廂）有人打架，小姐說樓上有人開槍，被告聽到槍聲馬上衝
    到樓上，沒有多久就衝下樓。」等語，證詞悉相符合，核與
    被告於92年12月21日警詢時自白：「 (問：在k1包廂裡面開
    4發子彈時，你是否也場？）開槍時我在樓下樓台。」等語(
    見警卷p14)，均與公訴人指訴被告在樓下聽聞槍聲，即跑至
    k1包廂等情相互吻合，足證本件案發之際，小木屋美容名店
    k1 包廂內發生槍擊時，被告並未在場，應認屬實。
(三)本件被告於警詢及本院歷次審理時均供稱案發當晚聽到四聲
    槍聲怕傷到人，遂進入k1包廂從客人（當時包廂非常混亂，
    不知是從何人）手中搶下槍械，即往樓下跑，因遭客人在後
    追趕，後來就跑到店門口朝空射擊兩發等情，核與證人謝沄
    希於警詢時證稱：「聽到槍聲，然後我們店裡的經理綽號阿
    忠（指被告）就上來查看發生什麼事，並與他們這夥人講話
    ，經理阿忠就把持槍之人手上之手槍搶下來，但持槍的人要
    搶回所持有之手槍，卻被阿忠將槍拿至樓下。... （問：當
    時你是否目睹店內經理綽號阿忠（葉憲朋）在小木屋門口開
    槍情事？）有，我當時站在小木屋大廳親眼目睹我們店內經
    理阿忠持槍朝空開了好幾槍」等語（見警卷p51），及證人
    即k1包廂槍擊當場在場之服務小姐鄒沛穎、姚炘慧於偵查中
    證稱：聽到槍聲後，有一男子上來叫我們下樓等情（見偵卷
    p48背面)均相符合，再參酌證人黃三和於本院前審審理中結
    證稱：「被告在大廳的櫃台，他聽到有人說樓上有人開槍時
    ，就趕快衝到樓上。我沒有跟上去，沒有多久他就跑下來。
    他跑下來時，後面有人追他，他跑到店外，我聽到有人喊槍
    還他。我聽到二聲槍聲，當時我站在玻璃門內看，看到有很
    多人像在打架的樣子，並將被告壓在地上，過沒有多久，他
    們就走了，．．．我要去扶他起來，但他說不用，就自己爬
    起來，他手上當時沒有拿東西。」等語（見上訴卷p46-47
    ），及證人葉明昌於本院前審審理中結證稱：「被告聽到槍
    聲馬上衝到樓上，沒有多久就衝下樓。他衝下來時，那些人
    也衝下來，後面的人追他，他跑出去外面，當時我在一樓櫃
    台。他衝下來後到店外，就被人抓到，他們在爭吵，對方有
    人說我的槍還我，但被告不肯，他們發生拉扯，被告就開二
    槍，後來槍就被搶走，被告被打，當時我是站在大門口，我
    不敢過去。這些客人我不認識。我在店內作沒有多久，這件
    事發生後我就沒有做了。」等語（見上訴卷p49-50），可知
    ，本件被告聽聞包廂內槍響作起進入包廂後，除讓包廂內服
    務小姐趕緊下樓外，被告本身隨後亦離開包廂，並遭包廂內
    客人追趕下樓等情，至為明確。雖證人謝沄希嗣於偵查及原
    審審理中改稱：其於案發當日並沒有看到被告在包廂內搶槍
    及將槍持至店外開槍云云，以附合被告於原審之辯詞，惟衡
    以證人謝沄希於原審審理中證述：「（問：警察局的筆錄是
    否看過才簽名？）大致上有看過。（問：制作警詢及偵訊筆
    錄是否是你自由的陳述記下的？）就警察問、我答。」等語
    ，及前開證人黃三和、葉明昌之證詞，堪認證人謝沄希於接
    近案發時間較近之警詢時所證，應與事實相符而為可信，足
    認證人謝沄希嗣於偵查及原審審理中之證述，均係事後迴護
    被告之詞，無可採信。綜上，本件案發當晚包廂內發生槍擊
    事件後，被告從上樓一探竟究、隨即遭人追趕下樓，並跑往
    店門口止，均係瞬間發生，足證，當晚在包廂內親聞槍擊事
    件發生經過及目睹槍枝如何在被告手上之證人謝沄希於警詢
    時證述係被告自客人手上搶下等語，核與公訴人指訴混亂中
    被告搶下該名男子手中之槍支，迅速走出店外等情（見起訴
    書），及被告於本院審理時自白之事實，均相符合，自堪認
    屬實。至於證人丙○○於警訊時，雖證稱親見綽號阿彬之人
    持槍朝天花板開槍，且黃文彬於美容店之包廂內將槍交付予
    被告持有云云，惟本件案外人黃文彬涉嫌持有具殺傷力之槍
    彈一案，經檢警多方查證，並將黃文彬送法務部調查局進行
    測謊，測謊結果，黃文彬對案發時未持槍，亦未開槍等問題
    ，研判未說謊，且被告接受該局進行測謊時，對於未將槍交
    付阿彬等題，研判亦無說謊，黃文彬並獲不起訴處分確定在
    案，有上開測謊報告書及不起訴處分書各一份在卷可按 (見
    偵卷p88 、119 -120 )，可證當晚在包廂內開槍者，並非綽
    號阿彬之黃文彬，足認證人丙○○於警詢時證稱當晚在包廂
    內開槍者為黃文彬，顯與事證不符，本件案外人黃文彬當晚
    既無持槍及開槍，且證人丙○○於93年3月5日偵查中復證稱
    ：當時喝醉，恍惚有看到阿彬拿黑黑的東西給被告，該東西
    有用毛巾包著等語，亦未能確認阿彬即黃文彬交付予被告者
    為何物，益徵證人丙○○於警訊時，證稱黃文彬在包廂內將
    「槍枝」「交付」被告持有云云，亦難採信為真正。
(四)被告於92年12月19日警詢時雖另供稱：伊搶得上開改造手槍
    一枝並對空射擊後，將槍枝寄藏給綽號「阿彬」（即黃文彬
    ）云云。惟被告於92年12月21日警詢時則堅稱：伊持槍跑到
    店門口朝空射擊兩發子彈後，是誰從伊手中拿走該槍枝，伊
    也不清楚，先前於警詢陳稱手槍寄放在綽號「彬仔」之黃文
    彬處，是因為當時其有開槍，想把所有責任擔起來，所以才
    會那麼說等語。衡以證人黃文彬於警、偵訊時均堅決否認有
    收受被告交付之槍枝一情，且員警於92年12月19日前往彰化
    縣和美鎮○○路88巷1號被告住處及「小木屋美容名店」進
    行搜索，另於93年3月19日搜索彰化縣和美鎮○○路56巷25
    號、臺中縣大里市○○路486號65室黃文彬住居所等處，均
    未起獲本案之改造手槍1枝，復參以被告經法務部調查測謊
    之結果，就其所稱「案發時其未持槍、案發時其未在包廂外
    開槍」之部分，經測試呈情緒波動之反應，研判有說謊；至
    其所稱「未將槍交付阿彬」，該問題經測試無情緒波動之反
    應，研判未說謊，亦有法務部調查局測謊報告書一份在卷可
    考，而黃文彬涉嫌持有槍彈部分，業經檢察官為不起訴處分
    確定，亦有不起訴處分書一份在卷可按，已詳述如前，足認
    被告於92年12月21日所供：槍枝並未寄藏與綽號「彬仔」之
    黃文彬，而係於其在上開店外對空射擊二發子彈後，遭不明
    人士取走一語，應可採信。至於秘密丁○○1於警詢時雖證稱
    ：被告係因與至店內消費之客人發生糾紛，而引起槍擊事件
    ，被告並於酒客離去後，追到店外對空鳴槍云云，然於本院
    審理時，經到庭具結後改稱：案發當日係在家裡聽到槍聲，
    但並未出來察看，亦未看到該小木屋美容店當時是否有人員
    進出等語（見本院卷P31背面-32），且經提示秘密丁○○1之
    警詢筆錄，更證稱：當時筆錄沒有看得很清楚，不曉得為何
    會寫成這樣等語，其證詞已先後不一，再衡諸秘密丁○○1之
    警詢筆錄內容，除詳細敘述該槍擊事件之起因係因酒客在店
    內喝酒，引發口角發生爭吵，並進一步在店內包廂聽到有人
    開數槍，又描述包廂內槍聲過後，酒客離去後，被告又到店
    外朝南方對空開二槍等情觀之，若非秘密丁○○1當時亦在小
    木屋美容名店內目睹槍擊事件發生經過，實難想見得以鉅細
    靡遺地將現場發生原因、地點及經過均逐一詳述，惟秘密丁○○1既已證稱伊當時係在家裡聽到槍聲，且未曾外出察看，
    足見事發當時，秘密丁○○1既非在小木屋美容名店歡唱之酒
    客，亦非該名容名店之服務人員，則秘密丁○○1之警詢筆錄
    所載，是否確實係秘密丁○○1親眼目擊，已非無疑；再佐以
    ，本件案發地點除小木屋美容名店係24小時營業外，其左鄰
    右舍或為藥局、或為原木地板家俱店及餐具行等，均非24小
    時營業性質之店家，有現場查證照片及彰化縣警察局96年12
    月17日彰警刑三字第0960072040號函附之現場照片等在卷可
    佐 (見聲拘103號卷P15、本院卷P1 6、17)，依槍擊事件發
    生時間係清晨4時許，可見，當時除被告任職之小木屋美容
    名店仍屬營業狀態外，周遭店家均尚未開始營業，則在當時
    天未明之際，實難想見鄰近住戶可以清楚目睹該店門口之糾
    紛過程；是以，秘密丁○○1之警詢筆錄，顯無可採信為真正
    。
三、綜上所述，92年11月5日凌晨4、5時許，「小木屋美容名店
    」K1包廂內因客人爭執，確實發生槍擊事件，於此有人持槍
    鬧事之情況下，對於客人、店內服務人員或該店之財物，顯
    然屬於現在不法之侵害，而被告身為該店經理，聽聞槍聲後
    立即衝往樓上k1包廂處理，並迅即奪下槍枝，奔出店外，以
    防止危害繼續發生，則被告就客人持有之手槍，既係基於避
    免殃及店內無辜之客人及服務人員，而偶然經手，主觀上已
    難認有持有之意思，又於偶然經手該槍枝後，復遭原持槍鬧
    事之客人追逐下，被告在店外將槍內僅餘之2顆子彈對空擊
    發，益證主觀上並無「持有」槍彈之犯意，僅係基於防止槍
    彈落入原持槍鬧事客人持有，遭該客人繼續持槍彈射擊傷及
    旁人，始為上開對空擊發行為。其於子彈擊發完畢後，槍枝
    旋即為不詳之客人搶走，且不知槍枝去向，已如前述。是綜
    合被告前後持有槍彈之全部情形觀之，其持有之時間極其短
    暫，且其持有之時間及目的均係為避免傷及他人而瞬間經手
    ，實難以認定被告持有該槍彈客觀上係為實現其占有物上權
    利之行為，亦難以認定其主觀上具有執持占有之意思，揆諸
    前開判例意旨，被告對於前開槍彈既不具備執持占有之意思
    與行為，即與槍砲彈藥刀械管制條例第7條第4項及第12條第
    4項未經許可持有手槍及子彈之構成要件不合，被告上開辯
    解堪以採信。此外，復查無其他積極證據足認被告確有公訴
    人所指之犯行，被告犯行即屬不能證明。原審未經詳察，遽
    予論罪科刑，即有違誤，自應由本院撤銷改判，諭知被告無
    罪之判決。另起訴事實僅記載「葉憲朋搶下該名男子手中之
    槍枝」一語，並未敘及被告搶奪罪主觀上所應具備「意圖為
    自己不法所有」之犯罪構成要件事實，難認公訴人業已起訴
    被告涉犯普通搶奪犯行；而本案被告涉嫌未經許可，持有槍
    、彈之犯行部分，業經本院諭知無罪判決，已如前述，則被
    告是否另涉嫌觸犯搶奪罪嫌，即非本院所得審究，原判決認
    搶奪部分與本案部分具有牽連犯之裁判上一罪關係而併予審
    理，亦有未當，自應併予撤銷。
據上論斷，應依刑事訴訟法第369條第1項前段、第364條、第301
條第1項，判決如主文。
本案經檢察官甲○○到庭執行職務。
中    華    民    國    97    年    4    月    15   日
            刑事第六庭  審判長法  官  李  文  雄
                              法  官  邱  顯  祥
                              法  官  林  靜  芬
上列正本證明與原本無異。
如不服本判決應於收受送達後十日內向本院提出上訴狀，其未敘
述上訴之理由者並得於提起上訴後十日內向本院補提理由書（均
須按他造當事人之人數附繕本）。
                              書記官  高  勳  楠
中    華    民    國    97    年    4    月    15   日


司法院資訊處製作；財團法人民間司法改革基金會備份。
